---
title: "Procesamiento de datos"
author: "Emilia Barrientos, Pablo Campos, Nicolás Godoy, Monserrat Greene y Gonzalo López"
output: 
  html_document: 
    toc: yes
    highlight: textmate
    theme: paper
---
# Código de procesamiento de datos

Este código de procesamiento de datos tiene por objeto preparar los datos de la **Encuesta Suplementaria de Ingresos (2020)**, para poder realizar el análisis de clases latentes según la operacionalización de Blanco y Julián (2019) para las y los trabajadores del sector servicios.

## 1. Cargar librerías

Se cargan las librerías necesarias para manipular los datos y presentar las tablas necesarias

```{r library, echo=TRUE, warning=FALSE, message=FALSE}
pacman::p_load(tidyverse, #Muchas cosas
               haven, #Cargar datos.dta
               sjPlot, #Crear tablas y gráficos
               sjmisc,#Explorar datos
               dplyr, #Manipular datos
               sjlabelled, #Etiquetar datos
               car) #Recodificar
```

## 2. Cargar datos

Los datos por trabajar son descargados directamente desde la [página web del Instituto Nacional de Estadísticas (INE)](https://www.ine.cl/estadisticas/sociales/ingresos-y-gastos/encuesta-suplementaria-de-ingresos), con la función `read_dta` de `haven`. 

```{r read_dta, echo=TRUE, warning=FALSE, message=FALSE}
data <- read_dta("https://www.ine.cl/docs/default-source/encuesta-suplementaria-de-ingresos/bbdd/stata_esi/2020/esi-2020---personas.dta?sfvrsn=7a4b0e2b_4&download=true")
```

El objeto presenta `r format(ncol(data), decimal.mark="," , big.mark = ".")` columnas y `r format(nrow(data), decimal.mark="," , big.mark = ".")` filas. 

## 3. Procesar datos

Se crea un nuevo objeto llamado data_proc, en que se filtran aquellos trabajadores cuya empresa no se aboca a una actividad económica de servicios (todos aquellos cuyos valores en la columna b13_rev4cl_caenes son distintos a 1 (*Agricultura, ganadería, silvicultura y pesca*), 2 (*Explotación de minas y canteras*), 3 (*Industrias manufactureras*) y 6 (*Construcción*)). Se seleccionan variables demográficas (sexo, edad y educacion), y de cada una de las dimensiones:

1. (In)estabilidad: variables contrato
2. (In)seguridad: variables cotiza
3. (In)suficiencia: variable ingresos
4. Condiciones de trabajo: variables cond_
5. Cronopiedad: variable horas

```{r filter_select, echo=TRUE, warning=FALSE, message=FALSE}
data_proc <- data %>% 
  filter(b13_rev4cl_caenes != 1 | 
         b13_rev4cl_caenes != 2 |
         b13_rev4cl_caenes != 3 |
         b13_rev4cl_caenes != 6) %>% 
  select(contrato = b8,
         contrato_duracion = b9,
         contrato_sub = b12,
         cotiza_prev = b7a_1,
         cotiza_salud = b7a_2,
         cotiza_seguro = b7a_3,
         ingresos = ing_t_p,
         lugar_trab = b16,
         cond_vacaciones = b7b_1,
         cond_enfermedad = b7b_2,
         cond_maternidad = b7b_3,
         cond_guarderia = b7b_4,
         horas = c2_1_3,
         sexo,
         tramo_edad,
         educacion = cine)
```

Una vez filtrados los datos, data_proc presenta `r format(ncol(data_proc), decimal.mark="," , big.mark = ".")` columnas y `r format(nrow(data_proc), decimal.mark="," , big.mark = ".")` filas. 

### 3.1. Transformar *datatype*

Las variables categóricas se transforman a tipo **factor**. Variables numéricas (ingresos y horas) son transformadas a tipo **factor** para poder incorporarlas en el modelo de clases latentes. Vale recalcar que, para el caso de la variable ingresos, esta se recodificó como *quintiles de ingreso*. Además, se recodifican los valores nulos como `NA`. Luego, se verifica la estructura de los datos con `str()`, para verificar los cambios. 

Se recodificó la variable *lugar de trabajo*, colapsando las categorías de respuesta. Primero, se unieron las categorías  _En instalaciones u oficinas del cliente o empleado_ y _En la casa del empleador o cliente_, resultando en _En instalaciones, oficina o casa del cliente o empleador_. Segundo, se colapsaron las categorías _En instalaciones u oficinas propias o arrendadas_, _En la oficina, local, taller o fábrica, anexo a su hogar (en el mismo predio)_ y _En su propio hogar_, formando _En instalaciones, oficinas o casas propias o arrendadas_. Tercero, _En la calle o vía pública_ se fusionó con la categoría _En otros lugares_, resultando en _En la calle, vía pública, u otros_. Finalmente, se colapsó _En obras de construcción, mineras o similares_ con _En predio agrícola o espacio marítimo o aéreo_ para formar la nueva categoría _En obras de construcción, mineras, predio agrícola o similares_.

Asimismo, se recodificó la variable *tramo_edad*, formando las categorías _15 a 19 años_, _20 a 29 años_, _25 a 49 años_, _50 a 64 años_ y _65 años o mas_.

```{r quantile, echo = T, warning=FALSE, message=F}
quantile(data_proc$ingresos, c(.2,.4,.6,.8))
```


```{r mutate_recode, echo=TRUE, warning=FALSE, message=FALSE}
data_proc <- data_proc %>% 
  mutate_all (~(as.numeric(.))) %>%  
  mutate(ingresos = case_when(ingresos <= 291974 ~ "$0 a $291.974",
                              ingresos > 291974 & ingresos <= 380500 ~ "$291.975 a $380.500",
                              ingresos > 380500 & ingresos <= 500000 ~ "$380.501 a $500.000",
                              ingresos > 500000 & ingresos <= 779787 ~ "$500.001 a $779.787",
                              ingresos > 779787 ~ "$779.788 o mas", 
                              TRUE ~ NA_character_),
         edad = car::recode(.$tramo_edad, recodes = "(1) = '15 a 19 anos';
                            c(2, 3) = '20 a 29 anos';
                            c(4, 5, 6, 7) = '25 a 49 anos';
                            c(8, 9, 10) = '50 a 64 anos';
                            c(11, 12) = '65 anos o mas'"),
         horas = case_when(horas <= 30 ~ "Igual o menor a 30 horas semanales",
                           horas > 30 & horas <= 45 ~ "Entre 31 y 45 horas semanales",
                           horas > 45 ~ "Mayor a 45 horas semanales", 
                           TRUE ~ NA_character_),
         contrato = car::recode(.$contrato, recodes = c("1 = 'Si'; 2 = 'No'"), 
                                as.factor = T, levels = c('Si', 'No')),
         contrato_duracion = car::recode(.$contrato_duracion, recodes = c("1 = 'Definido'; 2 = 'Indefinido'"),
                                         as.factor = T, levels = c('Definido', 'Indefinido')),
         contrato_sub = car::recode(.$contrato_sub, recodes = c("1 = 'Directamente con la empresa en donde trabaja'; 
                                                                2 = 'Con un contratista o subcontratista de bienes y servicios'; 
                                                                3 = 'Con una empresa de servicios temporales o suministradora de trabajadores'; 
                                                                4 = 'Con un enganchador (contratista agrícola)'"),
                                    as.factor = T, levels = c('Directamente con la empresa en donde trabaja', 
                                                              'Con un contratista o subcontratista de bienes y servicios', 
                                                              'Con una empresa de servicios temporales o suministradora de trabajadores', 
                                                              'Con un enganchador (contratista agrícola)')),
         lugar_trab = car::recode(.$lugar_trab, recodes = c("c(1,2) = 'En instalaciones, oficina o casa del cliente o empleador';
                                                            c(3,4,5) = 'En instalaciones u oficinas propias o arrendadas, en hogar propio o anexos';
                                                            c(6,9) = 'En la calle o via publica, u otro';
                                                            c(7,8) = 'En obras de construccion, mineras, predio agricola o similares'"),
                                  as.factor = T, levels = c('En instalaciones, oficina o casa del cliente o empleador',
                                                            'En instalaciones u oficinas propias o arrendadas, en hogar propio o anexos', 
                                                            'En la calle o via publica, u otro', 
                                                            'En obras de construccion, mineras, predio agricola o similares')),
         sexo = car::recode(.$sexo, recodes = c("1 = 'Hombre'; 2 = 'Mujer'"), as.factor = T,
                            levels = c('Hombre', 'Mujer')),
         educacion = car::recode(.$educacion, recodes = c("1 = 'Nunca estudio';
                                                               2 = 'Educacion preescolar';
                                                               3 = 'Educacion primaria (nivel 1)';
                                                               4 = 'Educacion primaria (nivel 2)';
                                                               5 = 'Educacion secundaria';
                                                               6 = 'Educacion tecnica (superior no universitaria)';
                                                               7 = 'Educacion universitaria';
                                                               8 = 'Postitulos y maestria';
                                                               9 = 'Doctorado'"),
                                 as.factor = T,
                                 levels = c('Nunca estudio',
                                            'Educacion preescolar',
                                            'Educacion primaria (nivel 1)',
                                            'Educacion primaria (nivel 2)',
                                            'Educacion secundaria',
                                            'Educacion tecnica (superior no universitaria)',
                                            'Educacion universitaria',
                                            'Postitulos y maestria',
                                            'Doctorado'))) %>% 
  mutate_at(vars("cond_vacaciones", "cond_enfermedad", "cond_maternidad", "cond_guarderia", "cotiza_prev", "cotiza_salud", "cotiza_seguro"), ~(car::recode(., recodes = c("1 = 'Si'; 2 = 'No'"), as.factor = T))) %>%
  mutate(ingresos = factor(.$ingresos, levels = c("$0 a $291.974",
                                                  "$291.975 a $380.500",
                                                  "$380.501 a $500.000",
                                                  "$500.001 a $779.787",
                                                  "$779.788 o más")),
         horas = factor(.$horas, levels = c("Igual o menor a 30 horas semanales",
                                            "Entre 31 y 45 horas semanales",
                                            "Mayor a 45 horas semanales"))) %>% 
  mutate_at(vars("contrato", "contrato_duracion", "contrato_sub", "cotiza_prev", "cotiza_salud", "cotiza_seguro", "lugar_trab", "cond_vacaciones", "cond_enfermedad", "cond_maternidad", "cond_guarderia"), ~(car::recode(., recodes = "c(77, 88, 99) = NA"))) %>%
  mutate_at(vars(c("horas", "educacion")), ~(car::recode(., recodes = "c(888, 999) = NA"))) %>%
  select(-tramo_edad)

str(data_proc)
```

### 3.2. Eliminar casos perdidos

Se eliminan los valores nulos, para poder realizar los cálculos posteriores de manera adecuada. 

```{r na.omit, echo=TRUE, warning=FALSE, message=FALSE}
sum(is.na(data_proc))
dim(data_proc)

data_proc <-na.omit(data_proc)
dim(data_proc)
```

Una vez eliminados los casos perdidos, el objeto pasa a tener `r format(ncol(data_proc), decimal.mark="," , big.mark = ".")` columnas y `r format(nrow(data_proc), decimal.mark="," , big.mark = ".")` filas.

# 4. Etiquetar variables

Se asignan etiquetas a cada variable con la función `set_label()` de `sjlabelled`

```{r set_label, echo=TRUE, warning=FALSE, message=FALSE}
#(In)estabilidad
data_proc$contrato = set_label(data_proc$contrato, "Existencia de contrato")
data_proc$contrato_duracion = set_label(data_proc$contrato_duracion, "Duracion de contrato")
data_proc$contrato_sub = set_label(data_proc$contrato_sub, "Acuerdo de trabajo")

#(In)seguridad
data_proc$cotiza_prev = set_label(data_proc$cotiza_prev, "Cotizacion en prevision")
data_proc$cotiza_salud = set_label(data_proc$cotiza_salud, "Cotizacion en salud")
data_proc$cotiza_seguro = set_label(data_proc$cotiza_seguro, "Cotizacion en seguro de desempleo")

#(In)suficiencia
data_proc$ingresos = set_label(data_proc$ingresos, "Quintiles de ingreso")

#Condiciones de trabajo
data_proc$lugar_trab = set_label(data_proc$lugar_trab, "Lugar de trabajo")
data_proc$cond_vacaciones = set_label(data_proc$cond_vacaciones, "Derecho a vacaciones")
data_proc$cond_enfermedad = set_label(data_proc$cond_enfermedad, "Derecho a dias pagos por enfermedad")
data_proc$cond_maternidad = set_label(data_proc$cond_maternidad, "Derecho a dias pagos por pa/maternidad")
data_proc$cond_guarderia = set_label(data_proc$cond_guarderia, "Derecho a guarderia infantil")

#Cronopiedad
data_proc$horas <- set_label(data_proc$horas, 'Total horas semanales habituales en actividad principal')

#Diseño muestral
data_proc$exp <- set_label(data_proc$exp, 'Ponderador')
data_proc$id <- set_label(data_proc$id, 'Identificador')

#Socio-demográficas
data_proc$sexo <- set_label(data_proc$sexo, 'Sexo')
data_proc$edad <- set_label(data_proc$edad, 'Edad')
data_proc$educacion <- set_label(data_proc$educacion, 'Educacion')
```


## 4. Generar tablas descriptivas

Una vez realizado el procesamiento anterior, se realizan tablas resumen para dar cuenta de las categorías de respuesta de cada una de las variables de componen cada dimensión:

```{r inestabilidad, echo=TRUE, warning=FALSE, message=FALSE}
inestabilidad <- data_proc %>% 
  select(1:3)

sjPlot::view_df(inestabilidad)
```

```{r inseguridad, echo=TRUE, warning=FALSE, message=FALSE}
inseguridad <- data_proc %>% 
  select(4:6)

sjPlot::view_df(inseguridad)
```

```{r insuficiencia, echo=TRUE, warning=FALSE, message=FALSE}
insuficiencia <- data_proc %>% 
  select(7)

sjPlot::view_df(insuficiencia)
```

```{r condiciones, echo=TRUE, warning=FALSE, message=FALSE}
condiciones <- data_proc %>% 
  select(8:12)

sjPlot::view_df(condiciones)
```

```{r cronopiedad, echo=TRUE, warning=FALSE, message=FALSE}
cronopiedad <- data_proc %>% 
  select(13)

sjPlot::view_df(cronopiedad)
```

```{r demograficas, echo=TRUE, warning=FALSE, message=FALSE}
demograficas <- data_proc %>% 
  select(14:16)

sjPlot::view_df(demograficas)
```

```{r clean_env, include = F}
rm(condiciones, cronopiedad, demograficas, inestabilidad, inseguridad, insuficiencia, data)
```


## 5. Exportar datos procesados

Se exportan los datos en formato .rds, para ahorrar espacio y proceder con el análisis. 

```{r saveRDS, echo=TRUE, warning=FALSE, message=FALSE}
saveRDS(data_proc, file = "../input/data/data_proc.rds")
```