---
title: "¿Cómo se distribuye la precariedad laboral en Chile? Una propuesta tipológica para analizar las condiciones de trabajo del sector servicios durante la pandemia"
author: Emilia Barrientos, Pablo Campos, Nicolás Godoy, Monserrat Greene y Gonzalo
  López
date: "04-10-2021"
output:
  html_document:
    highlight: textmate
    theme: paper
    toc: yes
    code_folding: hide
    toc_float: true
bibliography: ../input/bib/ciencia_abierta.bib
csl: ../input/bib/apa_csl.csl
---

```{r setup, include=FALSE}
knitr::opts_chunk$set(echo = FALSE, # oculta código
        warning=F, message=F,  # oculta warnings y mensajes
        cache=TRUE # guarda en la memoria resultados, más velocidad
)

library(devtools)
devtools::install_github("crsh/citr", force = TRUE)
```

# Resumen

Las reformas asociadas al Plan Laboral de 1979 significaron un cambio en la estructura del trabajo, derivando con frecuencia en relaciones precarias e inestables para trabajadores y trabajadoras, en ámbitos como seguridad laboral, estabilidad contractual y certidumbre. Durante el período postpinochetista, la institucionalidad laboral se ha mantenido inmutable en sus aspectos fundamentales. Junto a esto, la aparición de la actual crisis sanitaria provocada por el COVID-19 ha sido un factor crítico en las dinámicas del mercado laboral, aumentando el riesgo de contagio y/o despido para quienes trabajan, o el deterioro en la calidad de los empleos. Dado ese contexto, se busca abordar la problemática de la precariedad laboral y la distribución de sus patrones en trabajadoras y trabajadores subcontratados en el año 2020 en Chile. Para ello, se utilizaron los datos de la Encuesta Suplementaria de Ingresos (ESI) en su versión 2020, filtrando aquellos datos que refieren a trabajadores y trabajadoras del sector servicios (N = 3.756), para modelar un análisis de clases latentes que recogerá las multidimensionalidad de la precariedad laboral - siguiendo la operacionalización de @blancoTipologiaPrecariedadLaboral2019 - incluyendo (in)estabilidad, (in)seguridad, (in)suficiencia, condiciones de trabajo y cronopiedad. A partir del análisis se seleccionó el modelo de 4 clases, ... El contraste realizado a partir del cruce por las variables *sexo*, *edad* y *nivel educacional* arrojó que...

# Introducción

Actualmente, el mundo se ve imbricado en un proceso particular que incrementa aspectos como la inseguridad, la incertidumbre y riesgos en el área de la salud. Sin embargo, el COVID-19 no solo ha afectado la situación económica y sanitaria, sino que ha incidido fuertemente en el área laboral. Esa incidencia no solo refiere al desempleo creciente que se ha evidenciado en Chile, señala @marchetti_empleo_2020, sino que también a los riesgos que conlleva el efectuar actividades laborales presenciales en una crisis sanitaria como ésta, perjudicando a sectores más informales del mercado laboral. Este proceso, en palabras de Butler, ha evidenciado los límites del capitalismo y la centralidad que posee el mercado en la vida social, ante esto la autora pone énfasis en la reformulación del rol que cumple el Estado en el capitalismo actual, como plantea @boccardoTRABAJARTIEMPOSPANDEMIA2020.

En Chile, según @perez_veronica_2019, el mundo laboral ha sido marcado por las modernizaciones que trajo consigo la dictadura militar (1973-1990), que implicó una reestructuración económica consolidada como proyecto económico, social y cultural. Así, la precariedad laboral se vió amplificada en un contexto en el que el Estado no es garante de derechos, dado su carácter neoliberal Lázaro Castellanos y Jubany Baucells [-@lazarocastellanos_interseccionalidad_2017]. La flexiprecariedad como fenómeno resume la inestabilidad laboral ligada a las normativas económicas capitalistas implementadas en Chile. Es decir, corresponde a una característica central en el proceso de producción capitalista y es un mecanismo que conlleva consecuencias directas en detrimento de las personas trabajadoras del país, menciona Grado [-@aguiar_grado_2010].

Tomando en cuenta estos antecedentes, es menester considerar la calidad laboral como un fenómeno multidimensional, donde no solo las remuneraciones son decisivas, sino también las relaciones contractuales, las oportunidades de trabajo, la calidad del empleo, a partir de lo señalado por @anxo_work_2017

Para efectos del presente trabajo, se examinarán las condiciones de trabajo y precariedad del sector servicios. Este sector económico puede albergar las condiciones de empleo más precarizadas, debido a los patrones asociados en la fuerza de trabajo, lo que da pie a niveles o posiciones que oscilan entre la precarización y otras no precarias.

A nivel global, patrones masculinos y femeninos de participación en la fuerza de trabajo han entrado en convergencia, siendo los tipos de empleo tradicionalmente relacionados a las mujeres -de baja remuneración, inestables, inseguros, desprotegidos-, ampliados a tipos de empleo asociados a hombres -estables, sindicalizados, regulares, señala @standingGlobalFeminizationFlexible1999. Por su parte, @antunes_sentidos_2005 realiza un hincapié en el aumento considerable del trabajo femenino dentro de la clase trabajadora, especialmente en formas de trabajo "precarizado, subcontratado, tercerizado, a tiempo parcial" (p. 185) como una importante consecuencia de las transformaciones en el proceso de producción. Por ello, se puede relacionar la composición feminizada del sector a condiciones laborales precarias; sin embargo, el presente trabajo, también incluirá hombres para evidenciar posibles diferencias en las condiciones laborales en función del sexo.

En añadidura, este sector de la economía resulta complejo de definir ya que los cambios tecnológicos de la última década han diversificado aún más las actividades de servicios, indica @wellerProcesosExclusionInclusion2001. Pese a esto, existe consenso en establecer que dicho sector guarda una clara heterogeneidad en su composición (@wellerProcesosExclusionInclusion2001; @ravestFisonomiaSectorServicios2016), ya sea desde una mirada a las actividades productivas, como desde una mirada a variables más clasificatorias de la población (sexo, nivel educativo, edad). En adición, puede entenderse que "la producción terciaria es definida por residual como consistiendo en todas las demás actividades económicas, las principales de las cuales son: transporte, distribución, administración pública, servicio doméstico y todas las demás actividades cuyo producto es de una naturaleza no-material" Guadagni, [-@aldoguadagniEstructuraOcupacionalDesarrollo1964, pp.187].

No obstante, @wellerProcesosExclusionInclusion2001 plantea que las características propias de las actividades terciarias lo constituyen como un sector dinámico y cambiante a lo largo del tiempo. En tal sentido, el autor recomienda que la mejor manera de diferenciar dichas actividades va a depender de la interrogante que siga cada investigación. Sin embargo, de acuerdo a @schonhaut_trabajos_2020, existen ciertas ocupaciones del sector servicios de carácter notablemente feminizado, tales como la educación, salud y servicios de aseo. Al respecto, @semenza_far_2021 sostienen que pese al incremento en la participación de las mujeres en todos los sectores de las actividades terciarias, ellas se encuentran mayoritariamente concentradas "en servicios de baja calificación o, si son altamente calificadas, se emplean principalmente en ocupaciones vinculadas a los sectores de la salud o la educación" (p. 10). Además, en dicho estudio se evidencia que las mujeres se concentran en sólo dos sectores a saber, educación, salud humana, otros servicios y administración pública, mientras que se encuentran subrepresentadas en lo que es entendido en el estudio como sector terciario avanzado. De esta manera, en la realidad chilena pueden reconocerse múltiples ocupaciones donde prima la mano de obra femenina, expuesta en mayor o menor grado a condiciones de precarización laboral.

Para sintetizar; en primer lugar, la subcontratación en el sector servicios en un contexto sanitario como el COVID- 19 constituye una temática que debe ser profundizada mediante nuevas investigaciones para ampliar el conocimiento de las dinámicas y consecuencias de la pandemia sobre la estructura del mercado laboral. En segundo lugar, la desprotección laboral mediante mecanismos flexibilizadores puede incrementar perjuicios hacia las y los trabajadores, tanto a nivel individual (mediante factores salubres, previsionales o psicológicos) como colectivo (mediante una carencia organizativa y representativa de sus intereses), siendo relevante la tarea de poner evidencia las consecuencias de estos mecanismos precarizantes para contribuir a su erradicación. En tercer lugar, como señala @boccardoTRABAJARTIEMPOSPANDEMIA2020, estas dinámicas de precariedad laboral se ven incrementadas por un proceso mundial y sanitario que aumenta los riesgos laborales e incertidumbres provocadas por mecanismos flexibilizadores e individualizantes, como la subcontratación. Finalmente, al evidenciar estos mecanismos flexibilizadores del trabajo, potenciados por el contexto sanitario, se puede contribuir al conocimiento de un sector menos estudiado, reconocer sus carencias en el ámbito laboral y, así, contribuir con un insumo para la futura generación de políticas que permitan paliar las carencias de este sector.

# Pregunta y objetivos de investigación

En base a lo anterior, el presente estudio se orienta a partir de la siguiente pregunta e hipótesis:

¿Cómo se distribuyen los diferentes tipos de precariedad laboral de trabajadoras y trabajadores en el sector servicios en 2020 en Chile, según sexo, edad y nivel educacional?

## Objetivo general:

Determinar la distribución de los diferentes tipos de precariedad laboral de trabajadoras y trabajadores en el sector servicios en 2020 en Chile, según sexo, edad, edad y nivel educacional.

## Objetivos específicos:

-   Establecer una tipología de precariedad laboral en trabajadores y trabajadoras de servicios en 2020 en Chile.

-   Identificar la distribución de los tipos de precariedad laboral, según sexo.

-   Identificar la distribución de los tipos de precariedad laboral, según edad.

-   Identificar la distribución de los tipos de precariedad laboral, según nivel educacional.

## Hipótesis

-   **H1**: Se espera que entre las y los trabajadores del sector servicios en Chile durante 2020, se encontrarán entre tres y cuatro clases de precariedad laboral, siendo al menos una de ellas clase protegida o en situación de menor precariedad.

-   **H2**: Se espera que las mujeres tiendan a pertenecer a las clases de precariedad laboral que tienen una mayor probabilidad de presentar inestabilidad, inseguridad e insuficiencia, en relación con los hombres.

-   **H3**: Se espera que personas jóvenes recientemente integradas al mercado laboral, así como personas cercanas a la edad legal de jubilación, pertenezcan a las clases con mayor probabilidad de presentar inestabilidad, inseguridad, insuficiencia y peores condiciones de trabajo, en relación con aquellas personas cuya edad se encuentre entre los 30 y los 50 años.

-   **H4**: Se espera que aquellas personas con un nivel educacional de enseñanza media o inferior tiendan a pertenecer a las clases con mayores probabilidades de presentar inestabilidad, inseguridad, insuficiencia, peores condiciones de trabajo y cronopropiedad, respecto de aquellas que hayan completado la educación superior técnica y/o universitaria.

# Antecedentes

En primer lugar, desde los aportes de @julian_precariedad_2014 la precariedad laboral se refiere a un proceso de degradación de las condiciones de trabajo que constituye uno de los elementos que consolida los procesos de dominación del capital a escala internacional. En la misma línea, la precariedad alude al fenómeno asociado a situaciones de insatisfacción, escasez y fragilidad en el trabajo. En otros términos, la precariedad laboral se entiende como:

"(...) un conjunto de disposiciones, condiciones y situaciones en que la vida se reproduce, se adapta, persiste y resiste en la carencia, falta de certezas, y donde prevalece la exposición inducida a la inseguridad, el riesgo y la incertidumbre respecto a su propio presente/futuro." (Blanco y Julian [-@blancoTipologiaPrecariedadLaboral2019, pp.128].

@mora_ajuste_2010 sugiere que el trabajo precario implica relaciones contractuales mediadas por la incertidumbre, remuneraciones regidas por un criterio de minimización de costos, el cumplimiento parcial o la evasión de los sistemas de derechos laborales y de seguridad social, así como la unilateralidad en la definición del tiempo trabajado en función de las necesidades productivas.En términos de Standing, citado en @julian_precariedad_2020, la precarización consiste en un proceso de coacciones y coerciones sistémicas, en el que el trabajador o trabajadora convive con la inseguridad y la incertidumbre, siendo sujeto a presiones que involucran la ausencia de un sentido de logro de desarrollo personal y de una identidad segura.

Desde una aproximación multidimensional, @blancoTipologiaPrecariedadLaboral2019 propone que la precariedad daría cuenta de una situación fluida y múltiple de fisionomías vinculadas a las profundas transformaciones a nivel del mercado laboral, las formas de acumulación del capital y las relaciones de producción. En la misma línea, @mora_ajuste_2010 plantea que la precariedad laboral no es una condición estática, sino una situación que puede agravarse cuando las instituciones sociales y los actores laborales que debieran regular el empleo no frenan tal deterioro. Asimismo, para @julian_precariedad_2014 la precarización constituye el proceso temporal que implica la profundización de una situación de "falta" inicial.

## Sector servicios: una intersección de precariedad, feminización y segregación laboral

La marcada heterogeneidad interna de este sector ha dificultado una definición concreta y específica del mismo. Con el fin de establecer sus especificidades, las concepciones se volcaron a la identificación de elementos comunes entre las actividades pertenecientes a éste. Así, aparecen aspectos como "que serían intangibles, intransferibles y perecederos y no podrían almacenarse, y que además tendrían una elevada intensidad laboral debido a las limitaciones para sustituir la mano de obra por capital y tecnología" (Weller, [-@weller_empleo_2004], pp.161).

No obstante, el factor tecnológico ha supuesto un incremento tanto en la heterogeneidad del sector servicios, como indica @weller_empleo_2004, así como también en la estratificación de la sociedad, dado las diferentes formas en que las personas se insertan laboralmente según @arriagada_abriendo_2007.

Sin duda, este proceso de terciarización del trabajo documentado por @arriagada_abriendo_2007, es escenario de procesos de inclusión y exclusión, como complementa @wellerProcesosExclusionInclusion2001. De acuerdo con lo planteado por el autor, los procesos de inclusión en el sector terciario se vinculan al rol cada vez más importante de estas actividades en la estructura productiva y social; mientras que los procesos de exclusión se vinculan con la generación de trabajos mal remunerados, de baja productividad y mala calidad. Esto último refiere, en los términos de @wellerProcesosExclusionInclusion2001, a las barreras de ciertas actividades del sector servicios en las que los requisitos de capital, tecnología y capital humano son prácticamente nulos, lo que da pie a una inserción o "refugio" de la fuerza laboral que no encuentra posibilidades de inserción en actividades que supongan mayor productividad y sean mejor pagadas.

# Metodología

## Datos
La presente investigación se realizó con datos de la Encuesta Suplementaria de Ingresos (ESI) en su versión 2020. Una vez filtrados todos aquellos casos en que la actividad económica de la empresa en que trabajan no perteneciese al sector de servicios (es decir, todos aquellos sujetos cuyos valores en la variable `b13_rev4cl_caenes` fuesen diferentes a 1 (_Agricultura, ganadería, silvicultura y pesca_), 2 (_Explotación de minas y canteras_), 3 (_Industrias manufactureras_) y 6 (_Construcción_)), los datos redujeron su cantidad de observaciones (n) de 71.935 a _3.756_. ESI (INE, 2020) tiene por objeto _caracterizar los ingresos laborales en el mes de referencia de las personas que son clasificadas como ocupadas en la Encuesta Nacional de Empleo (ENE)_, y _caracterizar los ingresos de otras fuentes de los hogares en el mes de referencia_. 
Siguiendo el diseño muestral de ENE (INE, 2020), la ESI presenta una estrategia de muestreo **probabilística, estratificada y bietápica**, en que los estratos de muestro corresponden a la combinación _Estrato geográfico – Estrato socioeconómico_, en caso de que tal combinación pueda existir en cada estrato en particular.  Así, la ESI busca ser **representativa de la completitud del territorio chileno**, abarcando el 97% de las comunas del país, con errores de muestreo aceptables para los dominios nacional, nacional urbano, nacional rural, regional, área urbana de todas las regiones, y área rural de las regiones de O’Higgins, El Maule, La Araucanía, Los Lagos, Metropolitana, Los Ríos y Ñuble. 
Las variables seleccionadas para el análisis corresponden a las presentadas por Blanco y Julián (2019) en su operacioanlización multidimensional de la precariedad laboral, que incluye cinco componentes que incorporan las siguientes variables:
1.	_(In)estabilidad_: ausencia de contrato, existencia de contratos temporales, de corta duración o de incierta finalización
+ [contrato] (originalmente b8): En ese empleo ¿tiene contrato escrito?
+ [contrato_duracion] (originalmente b9): ¿La duración de ese contrato o acuerdo de trabajo es…
+ [contrato_sub] (originalmente b12): ¿Está contratado o tiene un acuerdo de trabajo…
1. _(In)seguridad_: ausencia (o no) de cobertura de salud y previsión social.
+ [cotiza_prev] (originalmente b7a_1): Su empleador, ¿cotiza por usted en el sistema previsional o de pensión?
+ [cotiza_salud] (originalmente b7a_2): Su empleador, ¿cotiza por usted en el sistema de salud público o privado?
+ [cotiza_seguro] (originalmente b7a_3): Su empleador, ¿cotiza por usted en el sistema de seguro de desempleo?
1.	_(In)suficiencia_: cantidad de salario/ingreso. 
+ [ingresos] (originalmente ing_t_p): Recodificación de variable ingresos a categórica, a partir de quintiles de ingreso. 
1. _Condiciones de trabajo_: refiere a la “(…) accidentabilidad porocupación y la caracterización de los lugares de trabajo” (Blanco y Julián, 2019, p. 104). 
+ [lugar_trab] (originalmente b16): En la semana que terminó el domingo pasado, ¿dónde realizó principalmente sus tareas?
+ [cond_vacaciones] (originalmente b7b_1): En este trabajo, ¿tiene derecho, aunque no utilice, a vacaciones anuales?
+ [cond_enfermedad] (originalmente b7b__2): En este trabajo, ¿tiene derecho, aunque no utilice, a días pagados por enfermedad?
+ [cond_maternidad] (originalmente b7b_3): En este trabajo, ¿tiene derecho, aunque no utilice, a permiso por maternidad y paternidad?
+ [cond_guarderia] (originalmente b7b_4): En este trabajo, ¿tiene derecho, aunque no utilice, a servicio de guardería infantil?	 
1.	_Cronopiedad_: cantidad de horas de trabajo realizadas semanalmente.
+ [horas] (originalmente c2_1_3): Actividad principal: Total horas semanales trabajadas habitualmente, recodificada en categorías. 
Se incorporan además variables **demográficas**
1. [sexo]: sexo de la persona que responde el cuestionario. 
1. [edad]: edad de la persona que responde el cuestionario, recodificada en tramos. 
1. [educacion] (originalmente cine): Clasificación Internacional de nivel Educacional (CINE).
Todo lo anterior se sintetiza en _tabla 1_:

```{r library, echo=TRUE, warning=FALSE, message=FALSE}
pacman::p_load(summarytools, #para estadísticos descriptivos
               poLCA, #para estimar los modelos LCA
               sjPlot, #para realizar las tablas
               dplyr, #para manipular datos
               tidyr, #para cambiar estructura de los datos
               reshape2, #para crear tabla de modelos LCA
               ggplot2) #para crear graficos
options(scipen = 999)
```

```{r data, echo=TRUE, warning=FALSE, message=FALSE}
base_proc <- readRDS("../input/data/data_proc.rds")
```

```{r table, echo=TRUE, warning=FALSE, message=FALSE, results='asis' }
print(summarytools::dfSummary(base_proc, headings=FALSE, plain.ascii = FALSE), method = 'render')
```

# Análisis

Para cumplir con los objetivos de esta investigación se llevará a cabo un **análisis de clases latentes** que conduzca a la elaboración de una tipología sobre la variable latente _precariedad laboral_. El análisis de clases latentes refiere a una técnica estadística para la identificación de subgrupos diferentes a partir de datos observados, bajo el supuesto de que la membresía a estas clases puede explicarse según los patrones de respuesta (Bowen et al., 2020). Para ello, se trabajará con el paquete _Polytomous variable Latent Class Analysis_ o poLCA (Linzer y Lewis, 2016). Los análisis propuestos serán ralizados con el softare estadístico `R` en su versión 4.1.0 “Camp Pontanezen”.
Siguiendo los planteamientos de McCutcheon (2002), en aras de encontrar el modelo más parsimonioso, con la menor cantidad de clases y que tenga un ajuste aceptable, se considerará el _chi-cuadrado de Pearson (X^2)_, _chi-cuadrado de razón de verosimilitud_ (G2), Log-likelihood, _criterio de información de Akaike_ (AIC) y _criterio de información bayesiano _(BIC).  
Luego, a partir de la tipología construida, se efectuará un análisis descriptivo bivariado que cruce las clases de precariedad con las variables demográficas _sexo_, _edad_ y _educacion_, a modo de poder dar cuenta de la distribución de la precariedad según tales indicadores.  

## Definición del modelo de clases latentes a utilizar
Una vez construidos los modelos con 1 a 12 clases, se compararon las medidas de ajuste mencionadas en el apartado de metodología para cada uno de ellos. En base a ello, y considerando las medidas más adecuadas para el modelo más parsimonioso (es decir, con el mejor ajuste para la menor cantidad de clases posible), se optó por trabajar con el modelo de 4 clases. Sus medidas de ajuste son: a) AIC = 31.287,84; b) BIC = 317.748,91; c) Log-likelihood = -15.564,92; d) Chi^2 = 223.813,74; y e) G2 = 3.087,19. La comparativa con el resto de modelos elaborados se presenta en la _tabla 2_. 


```{r lca_vector, echo=TRUE, warning=FALSE, message=FALSE}
f<-cbind(contrato,
         contrato_duracion,
         contrato_sub,
         cotiza_prev,
         cotiza_salud,
         cotiza_seguro,
         ingresos,
         lugar_trab,
         cond_vacaciones,
         cond_enfermedad,
         cond_maternidad,
         cond_guarderia,
         horas) ~ 1 # model
```

```{r lca_models, message=FALSE, warning=FALSE, include=FALSE}
lc1=poLCA(f, base_proc, nclass=1, graphs = F, nrep = 3, maxiter = 5000)

set.seed(123741) # para mantener el mismo orden de las clases

lc2=poLCA(f, base_proc, nclass=2, graphs = F, nrep = 3, maxiter = 5000)

lc3=poLCA(f, base_proc, nclass=3, graphs = F, maxiter = 5000, nrep = 3, tol=0.000001000)

lc4=poLCA(f, base_proc, nclass=4, graphs = F, maxiter = 5000, nrep = 3, tol=0.000001000)

lc5=poLCA(f, base_proc, nclass=5, graphs = F, maxiter = 5000, nrep = 3, tol=0.000001000)

lc6=poLCA(f, base_proc, nclass=6, graphs = F, maxiter = 5000, nrep = 3, tol=0.000001000)

lc7=poLCA(f, base_proc, nclass=7, graphs = F, maxiter = 5000, nrep = 3, tol=0.000001000)

lc8=poLCA(f, base_proc, nclass=8, graphs = F, maxiter = 5000, nrep = 3, tol=0.000001000)

lc9=poLCA(f, base_proc, nclass=9, graphs = F, maxiter = 5000, nrep = 3, tol=0.000001000)

lc10=poLCA(f, base_proc, nclass=10, graphs = F, maxiter = 5000, nrep = 3, tol=0.000001000)

lc11=poLCA(f, base_proc, nclass=11, graphs = F, maxiter = 5000, nrep = 3, tol=0.000001000)

lc12=poLCA(f, base_proc, nclass=12, graphs = F, maxiter = 5000, nrep = 3, tol=0.000001000)
```

```{r measures_of_goodness_of_fit, echo=TRUE, message=FALSE, warning=FALSE}
##  Estadísticos de ajuste

AIC.1 <-as.numeric(lc1$aic)
AIC.2 <-as.numeric(lc2$aic)
AIC.3 <-as.numeric(lc3$aic)
AIC.4 <-as.numeric(lc4$aic)
AIC.5 <-as.numeric(lc5$aic)
AIC.6 <-as.numeric(lc6$aic)
AIC.7 <-as.numeric(lc7$aic)
AIC.8 <-as.numeric(lc8$aic)
AIC.9 <-as.numeric(lc9$aic)
AIC.10 <-as.numeric(lc10$aic)
AIC.11 <-as.numeric(lc11$aic)
AIC.12 <-as.numeric(lc12$aic)

BIC.1 <-as.numeric(lc1$bic)
BIC.2 <-as.numeric(lc2$bic)
BIC.3 <-as.numeric(lc3$bic)
BIC.4 <-as.numeric(lc4$bic)
BIC.5 <-as.numeric(lc5$bic)
BIC.6 <-as.numeric(lc6$bic)
BIC.7 <-as.numeric(lc7$bic)
BIC.8 <-as.numeric(lc8$bic)
BIC.9 <-as.numeric(lc9$bic)
BIC.10 <-as.numeric(lc10$bic)
BIC.11 <-as.numeric(lc11$bic)
BIC.12 <-as.numeric(lc12$bic)

llik.1 <-as.numeric(lc1$llik)
llik.2 <-as.numeric(lc2$llik)
llik.3 <-as.numeric(lc3$llik)
llik.4 <-as.numeric(lc4$llik)
llik.5 <-as.numeric(lc5$llik)
llik.6 <-as.numeric(lc6$llik)
llik.7 <-as.numeric(lc7$llik)
llik.8 <-as.numeric(lc8$llik)
llik.9 <-as.numeric(lc9$llik)
llik.10 <-as.numeric(lc10$llik)
llik.11 <-as.numeric(lc11$llik)
llik.12 <-as.numeric(lc12$llik)

chisq.1 <- as.numeric(lc2$Chisq)
chisq.2 <- as.numeric(lc2$Chisq)
chisq.3 <- as.numeric(lc3$Chisq)
chisq.4 <- as.numeric(lc4$Chisq)
chisq.5 <- as.numeric(lc5$Chisq)
chisq.6 <- as.numeric(lc6$Chisq)
chisq.7 <- as.numeric(lc7$Chisq)
chisq.8 <- as.numeric(lc8$Chisq)
chisq.9 <- as.numeric(lc9$Chisq)
chisq.10 <- as.numeric(lc10$Chisq)
chisq.11 <- as.numeric(lc11$Chisq)
chisq.12 <- as.numeric(lc12$Chisq)

G.1 <- as.numeric(lc1$Gsq)
G.2 <- as.numeric(lc2$Gsq)
G.3 <- as.numeric(lc3$Gsq)
G.4 <- as.numeric(lc4$Gsq)
G.5 <- as.numeric(lc5$Gsq)
G.6 <- as.numeric(lc6$Gsq)
G.7 <- as.numeric(lc7$Gsq)
G.8 <- as.numeric(lc8$Gsq)
G.9 <- as.numeric(lc9$Gsq)
G.10 <- as.numeric(lc10$Gsq)
G.11 <- as.numeric(lc11$Gsq)
G.12 <- as.numeric(lc12$Gsq)

n.obs1 <- as.numeric(lc1$Nobs)
n.obs2 <- as.numeric(lc2$Nobs)
n.obs3 <- as.numeric(lc3$Nobs)
n.obs4 <- as.numeric(lc4$Nobs)
n.obs5 <- as.numeric(lc5$Nobs)
n.obs6 <- as.numeric(lc6$Nobs)
n.obs7 <- as.numeric(lc7$Nobs)
n.obs8 <- as.numeric(lc8$Nobs)
n.obs9 <- as.numeric(lc9$Nobs)
n.obs10 <- as.numeric(lc10$Nobs)
n.obs11 <- as.numeric(lc11$Nobs)
n.obs12 <- as.numeric(lc12$Nobs)

#Creación de Vectores para TABLA DE COMPARACIÓN
AIC <- c(AIC.1, AIC.2,AIC.3,AIC.4,AIC.5, AIC.6, AIC.7, AIC.8, AIC.9, AIC.10, AIC.11, AIC.12)
BIC <- c(BIC.1, BIC.2,BIC.3,BIC.4,BIC.5, BIC.6, BIC.7, BIC.8, BIC.9, BIC.10, BIC.11, BIC.12)
llik <- c(llik.1, llik.2,llik.3,llik.4,llik.5, llik.6, llik.7, llik.8, llik.9, llik.10, llik.11, llik.12)
chi.cuadrado <- c(chisq.1, chisq.2,chisq.3,chisq.4,chisq.5, chisq.6, chisq.7, chisq.8, chisq.9, chisq.10, chisq.11, chisq.12)
G2 <- c(G.1, G.2,G.3,G.4,G.5, G.6, G.7, G.8, G.9, G.10, G.11, G.12)
N <- c(n.obs1, n.obs2,n.obs3,n.obs4,n.obs5, n.obs6, n.obs7, n.obs8, n.obs9, n.obs10, n.obs11, n.obs12)
Modelos <- c("1 clase","2 clases", "3 clases", "4 clases", "5 clases", "6 clases", "7 clases", "8 clases", "9 clases", "10 clases", "11 clases", "12 clases") 

#CREACIÓN TABLA ESTADÍSTICOS DE AJUSTE MODELOS TODAS LAS VARIABLES
fit.indices <- data.frame(Modelos,AIC,BIC,llik,chi.cuadrado,G2,N)

sjPlot::tab_df(fit.indices,
               title = "Tabla 2.
               Medidas de ajuste para modelos de clases latentes",
               footnote = "Elaboracion propia en base a ESI (2020)",
               col.header = c("Modelos", "AIC", "BIC", "Log-likelihood", "Chi^2", "G2", "N"),
               show.footnote = T)
```

```{r tabla_modelo, echo=TRUE, message=FALSE, warning=FALSE}
lcmodel <- reshape2::melt(lc4$probs, level=2)

modelo <- lcmodel %>% 
  pivot_wider(names_from = "Var1",
              values_from = "value") %>% 
  select(Variable = L2, Categoria = Var2, clase1 = "class 1: ", clase2 = "class 2: ", clase3 = "class 3: ", clase4 = "class 4: ") %>% 
  mutate(Variable = car::recode(.$Variable, recodes = c("'contrato' = 'Contrato';
                                                        'contrato_duracion' = 'Duracion de contrato';
                                                        'contrato_sub' = 'Subcontrato';
                                                        'horas' = 'Horas';
                                                        'ingresos' = 'Quintil de ingresos';
                                                        'lugar_trab' = 'Lugar de trabajo';
                                                        'cotiza_prev' = 'Cotizacion previsional';
                                                        'cotiza_salud' = 'Cotizacion de salud';
                                                        'cotiza_seguro' = 'Cotizacion seguro de desempleo';
                                                        'cond_enfermedad' = 'Dias pagos por enfermedad';
                                                        'cond_guarderia' = 'Derecho a guarderia';
                                                        'cond_maternidad' = 'Dias pagos por maternidad';
                                                        'cond_vacaciones' = 'Vacaciones pagadas'"), as.factor = T),
         Categoria = case_when(Variable == 'Contrato' & Categoria == 'Pr(1)' ~ 'No',
         Variable == 'Contrato' & Categoria == 'Pr(2)' ~ 'Si',
         Variable == 'Horas' & Categoria == 'Pr(1)' ~ 'Entre 31 y 45 horas semanales',
         Variable == 'Horas' & Categoria == 'Pr(2)' ~ 'Igual o menor a 30 horas semanales',
         Variable == 'Horas' & Categoria == 'Pr(3)' ~ 'Mayor a 45 horas semanales',
         Variable == 'Lugar de trabajo' & Categoria =='Pr(1)' ~ 'En instalaciones u oficinas propias o arrendadas, en hogar propio o anexos',
         Variable == 'Lugar de trabajo' & Categoria == 'Pr(2)' ~ 'En instalaciones, oficina o casa del cliente o empleador',
         Variable == 'Lugar de trabajo' & Categoria == 'Pr(3)' ~ 'En la calle o via publica, u otro',
         Variable == 'Lugar de trabajo' & Categoria == 'Pr(4)' ~ 'En obras de construccion, mineras, predio agricola o similares',
         Variable == 'Quintil de ingresos' & Categoria == 'Pr(1)' ~ '$0 a $291.974',
         Variable == 'Quintil de ingresos' & Categoria == 'Pr(2)' ~ '$291.975 a $380.500',
         Variable == 'Quintil de ingresos' & Categoria == 'Pr(3)' ~ '$380.501 a $500.000',
         Variable == 'Quintil de ingresos' & Categoria == 'Pr(4)' ~ '$500.001 a $779.787',
         Variable == 'Subcontrato' & Categoria == 'Pr(1)' ~ 'Con un contratista o subcontratista de bienes y servicios',
         Variable == 'Subcontrato' & Categoria == 'Pr(2)' ~ 'Con un enganchador (contratista agricola)',
         Variable == 'Subcontrato' & Categoria == 'Pr(3)' ~ 'Con una empresa de servicios temporales o suministradora de trabajadores', 
         Variable == 'Cotizacion de salud' & Categoria == 'Pr(1)' ~ 'No', 
         Variable == 'Cotizacion de salud' & Categoria == 'Pr(2)' ~ 'Si',
         Variable == 'Cotizacion previsional' & Categoria == 'Pr(1)' ~ 'No',
         Variable == 'Cotizacion previsional' & Categoria == 'Pr(2)' ~ 'Si',
         Variable == 'Cotizacion seguro de desempleo' & Categoria == 'Pr(1)' ~ 'No',
         Variable == 'Cotizacion seguro de desempleo' & Categoria == 'Pr(2)' ~ 'Si',
         Variable == 'Derecho a guarderia'& Categoria == 'Pr(1)' ~'No',
         Variable == 'Derecho a guarderia'& Categoria == 'Pr(2)' ~ 'Si',
         Variable == 'Dias pagos por enfermedad' & Categoria == 'Pr(1)' ~ 'No',
         Variable == 'Dias pagos por enfermedad' & Categoria == 'Pr(2)' ~ 'Si',
         Variable == 'Vacaciones pagadas'& Categoria == 'Pr(1)' ~ 'No',
         Variable == 'Vacaciones pagadas'& Categoria == 'Pr(2)' ~ 'Si',
         Variable == 'Dias pagos por maternidad'& Categoria == 'Pr(1)' ~ 'No',
         Variable == 'Dias pagos por maternidad'& Categoria == 'Pr(2)' ~ 'Si',
         Variable == 'Duracion de contrato'& Categoria == 'Pr(1)' ~ 'Definido',
         Variable == 'Duracion de contrato'& Categoria == 'Pr(2)' ~ 'Indefinido',
         TRUE ~ NA_character_),
         clase1 = (round(.$clase1, digits = 3))*100,
         clase2 = (round(.$clase2, digits = 3))*100,
         clase3 = (round(.$clase3, digits = 3))*100,
         clase4 = (round(.$clase4, digits = 3))*100)

sjPlot::tab_df(modelo,
               title = 'Tabla 3.
               Modelo de clases latentes de precariedad laboral',
               footnote = 'Elaboracion propia en base a ESI (2020)',
               show.footnote = T)

```

La primera clase identificada, correspondiente al *17,9 %* de la población en estudio, presenta un 98,2 % de probabilidad de existencia de contratos. Respecto a la duración de éstos, en la Tabla 3 se presenta una alta probabilidad de esta clase (96,2 %) de poseer contratos definidos. En relación con el personal que presenta subcontrato en esta clase, existe una probabilidad del 70 % que este tipo de vínculo laboral se mantenga con un contratista o subcontratista de bienes y servicios. Al mismo tiempo, se indica con una probabilidad del 22,4 % que esta relación sea con una empresa de servicios temporales o suministradora de trabajadores, mientras que se muestra una probabilidad del 7,5 % que este vínculo sea a través de un enganchador (contratista agrícola). Sobre la cotización previsional, se estima con un 97,9 % de probabilidades que esta clase cuenten con dicha cotización. Lo mismo sucede con las cotizaciones de salud y de seguro de desempleo, con unas probabilidades de presentarlas de 99,3 % y 91,2 % respectivamente. En cuanto a los quintiles de ingresos, en la Tabla 3 se indican un 44 % de probabilidades que esta clase pertenezca al primer quintil de ingresos (\$0 a \$291.974), asimismo, se estiman un 24,9 % de probabilidades de pertenecer al segundo quintil de ingresos (\$291.975 a \$380.500). En cuanto a la probabilidad de pertenecer tanto al tercer como al cuarto quintil de ingresos, se muestran unas probabilidades menores al 20 % (18,5 % y 12, 7 % respectivamente).Respecto al lugar de trabajo, se estima un 45,5 % de probabilidades que les trabajadores de esta clase realicen sus actividades en instalaciones, oficinas o casa del cliente o empleador. En relación a lo anterior, existe un 43,9 % de probabilidades que el lugar de trabajo de esta clase corresponda a obras de construcción, mineras, predios agrícolas o similares. En cuanto a quienes desarrollan sus actividades en la calle, vía pública u otro, esta clase presenta un 9,3 % de probabilidades, al mismo tiempo que presenta un 1,3 % de realizar sus funciones en instalaciones u oficinas propias o arrendadas, en hogar propio o anexos.Concerniente al pago de vacaciones, la clase en cuestión presenta un 81,1 % de probabilidades que estas no sean pagadas. Sin embargo, al tratarse de los días pagos por enfermedad existe un 85,1 % que estos sean pagados. En cuanto a los días por maternidad, se estima un 65 % de probabilidad que estos resulten efectivamente pagados, mientras que para la clase se muestra una probabilidad de 96,9 % que no cuenten con derecho a guardería.Por último, sobre el total de horas semanales habituales en la actividad principal, en la Tabla 3 se indica un 78,2 % de probabilidades que quienes pertenezcan a esta clase trabajen entre 31 y 45 horas semanales. Al mismo tiempo, existe una probabilidad de 11,7 % que las personas de esta clase trabajen una cantidad mayor a 45 horas semanales, mientras que se estima con un 10,1% de probabilidades que este grupo trabaje una cantidad igual o menor a 30 horas semanales.

Por su parte, la Clase 2 contempla un *6,9%* de la población estudiada, y es caracterizada por una amplia probabilidad de no poseer contrato (92%), y en caso de poseer, que éste sea indefinido (87,5%). Luego, se estima en el modelo un 53% de probabilidad de esta clase de emplearse con un contratista o subcontratista de bienes y servicios, 33% con un enganchador (contratista agrícola), y un 13% de probabilidades de ser contratado por una empresa de servicios temporales o suministradora de trabajadores. En lo que respecta a seguridad laboral, se estima una probabilidad de 96% de carecer de cotización previsional, un 96,5% de no poseer cotización en servicios de salud, y un 99,4% de no contar con cotizaciones en seguro de desempleo. Sumado a ello, la probabilidad según quintiles de ingreso se ordena de modo decreciente, siendo el primer quintil el de mayor proporción (73,10%), luego el segundo (13,6%), siguiéndole el tercero (10,5%), y finalmente el cuarto quintil (2,8%). En cuanto a lugar de trabajo, esta clase se caracteriza por una probabilidad de 64,6% de trabajar en obras de construcción, mineras, predio agrícola o similares. Se estima a la vez un 99,4% de probabilidades de no obtener vacaciones pagadas, un 100% de probabilidad de no recibir pago por días de enfermedad, un 99,4% de probabilidad de no ser remunerado/a en días de ausencia por maternidad, y un 100% de probabilidad de no poseer derecho a guardería. Finalmente, se aprecia una mayor probabilidad de esta clase a poseer jornadas laborales de entre 31 a 34 horas semanales (66,9%), y a la vez, ser la clase con la mayor probabilidad de trabajar bajo horarios de 30 horas semanales o menos (23,8%).

```{r model_graph, echo=TRUE, message=FALSE, warning=FALSE}

lca4_probs=as.data.frame(lc4$probs)
datlca_tot_par=lca4_probs[c(1,3,5,8,10,12,14,20,22,24,26,28,31)] #dejar la categoria mas precaria
  datlca_tot_par$class=c(1:4) #añadir número de clase
  datlca_tot_parl=melt(datlca_tot_par, id=c("class") )
  
# Relabel factors
    datlca_tot_parl$variable=factor(datlca_tot_parl$variable, labels=c("Ausencia de contrato", "Duración de contrato", "Acuerdo de trabajo", "Cotización en previsión", "Cotización en salud", "Cotización en seguro de desempleo","Quintiles de ingreso", "Lugar de trabajo", "Derecho a vacaciones", "Derecho a días pago por enfermedad", "Derecho a días pagos por pa/maternidad", "Derecho a guardería infantil", "Jornada igual o menor a 30 horas semanales"))

lc4$P # class size

datlca_tot_parl$class=factor(datlca_tot_parl$class,labels=c("Clase 1 (17.9%)", "Clase 2 (6.9%)", "Clase 3 (44.6%)", "Clase 4 (30.5%)"))

lca4_graph <-ggplot(data = datlca_tot_parl, aes(x=variable, y=value, group=class, shape=class)) + 
      geom_line(aes(linetype=class)) + geom_point(size = 2) +
      labs(title = "Grafico 1.", 
           subtitle = "Clases latentes de precariedad laboral en sector servicios",
           caption = "Elaboracion propia en base a ESI (2020)") + 
      xlab("Indicadores precariedad") + 
      ylab("Probabilidades condicionales") +
  theme(axis.text.x = element_text(angle = 45, hjust = 1))
    
lca4_graph

```

```{r cross_table_sex, echo=TRUE, message=FALSE, warning=FALSE}

#Asginar la clase de precariedad a cada sujeto
base_proc <- cbind(base_proc, lc4$predclass) 

#Renombrar la variable de clase de precariedad
base_proc <- base_proc %>% rename(Clase=`lc4$predclass`)

#Creación de tabla cruzada para variable sexo
sjt.xtab(base_proc$Clase, base_proc$sexo,
         title = "Tabla 4.
         Proporciones por clase de precariedad y sexo",
         show.cell.prc = T)

```

```{r cross_table_education, echo=TRUE, message=FALSE, warning=FALSE}
#Creación de tabla cruzada para variable educación
sjt.xtab(base_proc$Clase, base_proc$educacion,
         title = "Tabla 5.
         Proporciones por clase de precariedad y nivel educacional",
         show.cell.prc = T)
```

```{r cross_table_age, echo=TRUE, message=FALSE, warning=FALSE}
#Creación de tabla cruzada para variable edad
sjt.xtab(base_proc$Clase, base_proc$edad,
         title = "Tabla 6.
         Proporciones por clase de precariedad y edad",
         show.cell.prc = T,
         encoding = 'UTF-8')
```

# Conclusiones

# Referencias
